ACORDAO-COMPLETO-2423533

ACÓRDÃO 9722/2020 ATA 32/2020 - SEGUNDA CÂMARA

VISTOS, relatados e discutidos estes autos em que se analisam atos de concessão de pensão militar deferidos pela Subdiretoria de Inativos e Pensionistas do Comando da Aeronáutica. 
ACORDAM os Ministros do Tribunal de Contas da União, reunidos em Sessão da 2ª Câmara, ante as razões expostas pelo Relator, e com fulcro nos incisos III e IX do art. 71 da Constituição Federal e nos arts. 1º, inciso V, e 39, inciso II, da Lei n. 8.443/1992, c/c o art. 259, inciso II, do Regimento Interno/TCU em:
9.1. considerar legal a concessão de pensão militar em benefício de Mayr Carvalho Gomes, conferindo registro ao correspondente ato (peça 2) ;
9.2. considerar prejudicada, por perda de objeto, a concessão de pensão militar em benefício de Marlen Cunha da Silva e de Marcos Paulo Ayres da Silva (peça 4) ;
9.3. considerar ilegal a concessão de pensão militar em favor de Marcia Maria Ayres da Silva e Marta Ayres da Silva Scharf, negando registro ao correspondente ato (peça 3) ;
9.4. dispensar o ressarcimento das quantias indevidamente recebidas de boa-fé pela Marcia Maria Ayres da Silva, consoante o disposto no Enunciado 106 da Súmula da Jurisprudência do TCU;
9.5. determinar à Subdiretoria de Inativos e Pensionistas do Comando da Aeronáutica que:
9.5.1. no prazo de 15 (quinze) dias, a contar da ciência desta Deliberação, abstenha-se de realizar pagamentos decorrentes do ato impugnado (subitem 9.3 acima) , sujeitando-se a autoridade administrativa omissa à responsabilidade solidária, nos termos do art. 262, caput, do Regimento Interno/TCU;
9.5.2. dê ciência, no prazo de 15 (quinze) dias, a contar do recebimento da notificação deste Acórdão, do inteiro teor desta Deliberação às Sras. Marta Ayres da Silva Scharf e Marcia Maria Ayres da Silva, notadamente a essa última beneficiária sobre o direito de opção pelos benefícios legalmente acumuláveis, encaminhando a este Tribunal, no prazo de 30 (trinta) dias, comprovante da referida ciência;
9.5.3. alerte a aludida interessada de que o efeito suspensivo proveniente da interposição de possíveis recursos perante o TCU não a exime da devolução dos valores percebidos indevidamente após a respectiva notificação, caso os recursos não sejam providos;
9.6. esclarecer à Subdiretoria de Inativos e Pensionistas do Comando da Aeronáutica que  poderá ser emitido novo ato de concessão em favor de Marta Ayres da Silva Scharf, bem como de Marcia Maria Ayres da Silva, caso esta última opte pela pensão militar, submetendo-o a este Tribunal, nos termos da IN/TCU 78/2018.

Atos de concessão de pensão militar deferidos pela Subdiretoria de Inativos e Pensionistas do Comando da Aeronáutica.

Segunda Câmara

3. Interessados: Marlen Cunha da Silva (XXX.214.367-XX), Marcos Paulo Ayres da Silva (XXX.693.237-XX), Mayr Carvalho Gomes (XXX.422.090-XX), Marcia Maria Ayres da Silva (XXX.026.727-XX) e Marta Ayres da Silva Scharf (XXX.535.977-XX).

13.1. Ministros presentes: Ana Arraes (Presidente), Augusto Nardes, Aroldo Cedraz e Raimundo Carreiro.
13.2. Ministros-Substitutos presentes: Marcos Bemquerer Costa (Relator) e André Luís de Carvalho.

ACORDAO-COMPLETO-2471908

Acórdão 8087/2021 - Segunda Câmara

MARCOS BEMQUERER

Trata-se de atos iniciais de pensão militar deferidos pelo Comando da Aeronáutica em benefício de Mayr Carvalho Gomes, viúva de Juraci dos Santos Gomes (peça 2) , de Marlen Cunha da Silva e Marcos Paulo Ayres da Silva, respectivamente, viúva e filho solteiro menor de 21 anos de Jurandyr Ayres da Silva (peça 4) , assim como do ato de reversão da pensão instituída por este último em benefício de suas filhas Marcia Maria Ayres da Silva e Marta Ayres da Silva Scharf (peça 3) .
2.	 A Secretaria de Fiscalização de Pessoal - Sefip consignou que o órgão de Controle Interno emitiu pareceres pela legalidade dos atos em apreço. Anotou, ainda, que as informações cadastradas no Sistema de Apreciação e Registro dos Atos de Admissão e Concessões - Sisac foram validadas pela crítica automatizada (peça 6) . 
3.	No mérito, a Sefip manifestou-se pela legalidade da pensão deferida a Mayr Carvalho Gomes (peça 2) , pela perda de objeto da pensão deferida a Marlen Cunha da Silva e Marcos Paulo Ayres da Silva (peça 4) , bem como pela ilegalidade da pensão deferida à Sra. Marcia Maria Ayres da Silva, aos seguintes fundamentos:
"6. Por meio dos sistemas informatizados disponibilizados pelo TCU foi possível verificar que a Sra. Marcia Maria Ayres da Silva, beneficiária da pensão instituída por Jurandyr Ayres da Silva, recebe três benefícios: a presente pensão militar, bem como a remuneração decorrente do exercício de cargos públicos no serviço público do município de Niterói e do estado do Rio de Janeiro. 
7. Assim, a acumulação de três benefícios pela interessada não merece prosperar, razão pela qual o ato em exame poderá ser considerado ilegal. 
8. Cabe salientar, no entanto, que a interessada poderá optar, a qualquer tempo, pelo recebimento do benefício relativo à pensão militar, contanto que comprove seu respectivo enquadramento na disposição do art. 29 da Lei 3.765/1960, escolhendo apenas os benefícios legalmente acumuláveis. 9. No que concerne ao recebimento de benefícios pelas demais interessadas importa informar que, em consulta aos sistemas disponibilizados para o TCU, não foram constatadas acumulações das aludidas pensões com cargos, funções e outros benefícios previdenciários que pudessem macular os atos de concessão em comento. 
10. No que concerne ao ato concessório da outra pensão militar instituída por Jurandyr Ayres da Silva (NC 10714944-08-2014-000603-4) , importa informar que Marlen Cunha da Silva faleceu em 2012 e que Marcos Paulo Ayres da Silva atingiu a maioridade. Assim, cumpre considerar o exame do respectivo ato de concessão prejudicado por perda de objeto, com fulcro no art. 260, § 5º, do Regimento Interno do TCU, tendo em vista o exaurimento dos efeitos financeiros.
11. Já o ato de concessão da pensão militar instituída em favor de Mayr Carvalho Gomes poderá receber a chancela pela legalidade, tendo em vista que não foram detectadas irregularidades na concessão da pensão em questão. 
12. Por fim vale lembrar que cabe dispensar o ressarcimento das quantias indevidamente recebidas de boa-fé pela beneficiária Marcia Maria Ayres da Silva consoante o disposto no Enunciado 106 da Súmula da Jurisprudência do TCU."
4.	Pelos fundamentos acima transcritos, a Sefip, em manifestações uniformes (peças 7 e 8) , propôs ao Tribunal:  
"a) considerar ilegal o ato de concessão NC 10714944-08-2014-000605-0 da pensão militar instituída por Jurandyr Ayres da Silva, recusando o respectivo registro; 
b) considerar prejudicado, por perda de objeto, o exame de mérito do ato de concessão da pensão militar instituída por Jurandyr Ayres da Silva (NC 10714944-08-2014-000603-4) , tendo em vista haver cessado os efeitos financeiros;
c) considerar legal o outro ato de concessão constante neste processo, promovendo o respectivo registro; 
d) dispensar o ressarcimento das quantias indevidamente recebidas de boa-fé por Marcia Maria Ayres da Silva, consoante o disposto no Enunciado 106 da Súmula da Jurisprudência do TCU;
e) determinar à Subdiretoria de Inativos e Pensionistas do Comando da Aeronáutica que:
	e.1) dê ciência, no prazo de 15 (quinze) dias, a contar do recebimento da notificação do inteiro teor da deliberação que vier a ser proferida a Marcia Maria Ayres da Silva, notadamente no que diz respeito, ao direito de opção pelos benefícios legalmente acumuláveis, encaminhando a este Tribunal, no prazo de 30 dias, comprovante da referida ciência;		
e.2) no prazo de 15 (quinze) dias, a contar da ciência da deliberação que vier a ser proferida, abstenha-se de realizar pagamentos decorrentes do ato impugnado à interessada Marcia Maria Ayres da Silva, sujeitando-se a autoridade administrativa omissa à responsabilidade solidária, nos termos do art. 262, caput, do Regimento Interno/TCU;
 e.3) alerte à interessada citada nos subitens anteriores que o efeito suspensivo proveniente da interposição de possíveis recursos perante o TCU não a exime da devolução dos valores percebidos indevidamente após a respectiva notificação, caso os recursos não sejam providos; 
f) determinar à Secretaria de Fiscalização de Pessoal que monitore o cumprimento das medidas indicadas no subitem 17.e) supra, representando a este Tribunal, caso necessário."
5.	O Ministério Público junto ao TCU, representado pelo Procurador Sérgio Ricardo Costa Caribé, anuiu a proposta da unidade especializada (peça 8) . 
	É o Relatório.

não há.

Procurador Sergio Ricardo Costa Caribé.

PESSOAL. PENSÃO MILITAR. ACUMULAÇÃO ILEGAL DE BENEFÍCIO PREVIDENCIÁRIO COM VENCIMENTOS DE DOIS CARGOS CIVIS. DESCUMPRIMENTO DAS REGRAS DO ART. 29 DA LEI 3.765/1960. ILEGALIDADE DE UMA CONCESSÃO, COM RECUSA DE REGISTRO AO ATO. OUTRA CONCESSÃO CONSIDERADA PREJUDICADA, POR PERDA DE OBJETO. LEGALIDADE DE UM ATO, COM DETERMINAÇÃO PARA O REGISTRO CORRESPONDENTE.

PENSÃO MILITAR (PMIL)

Secretaria de Fiscalização de Pessoal - Sefip.

Em apreciação atos de pensão militar deferidos pelo Comando da Aeronáutica em benefício de Mayr Carvalho Gomes, viúva de Juraci dos Santos Gomes (peça 2) , de Marlen Cunha da Silva e Marcos Paulo Ayres da Silva, respectivamente, viúva e filho solteiro menor de 21 anos de Jurandyr Ayres da Silva (peça 4) , assim como o ato de reversão da pensão instituída por este último em benefício de suas filhas Marcia Maria Ayres da Silva e Marta Ayres da Silva Scharf.
2.	As manifestações da Secretaria de Fiscalização de Pessoal - Sefip (peças 13 e 14) e do Ministério Público junto ao TCU (peça 15) são convergentes, no sentido da:
	a) legalidade da concessão inicial de pensão a Mayr Carvalho Gomes, viúva de Juraci dos Santos Gomes (peça 2) ;
	b) perda de objeto da concessão inicial de pensão de que trata o ato constante da peça 4, em razão do falecimento de Marlen Cunha da Silva, em 2012, e do atingimento da maioridade por Marcos Paulo Ayres da Silva, em 2010;
	c) ilegalidade da reversão da pensão instituída por Jurandyr Ayres da Silva em favor de Marcia Maria Ayres da Silva e Marta Ayres da Silva Scharf (peça 3) , uma vez que a primeira beneficiária, além da presente pensão militar, recebe remuneração pelo exercício de dois cargos públicos, no Município de Niterói/RJ e no Estado do Rio de Janeiro.
 3.	Acolho os pareceres exarados nos autos. Quanto à acumulação de pensão militar com outro benefício, vale acrescentar que a Lei 3.765/1960, com redação vigente na data do óbito do Militar (28/3/2009) , disciplinava a matéria nos termos seguintes: 
"Art. 29 - É permitida a acumulação: 
a) de uma pensão militar com proventos de disponibilidade, reforma, vencimentos ou aposentadoria; 
b)  de uma pensão militar com a de outro regime, observado o disposto no art. 37, inciso XI, da Constituição Federal."
4.	Esta Casa de Contas, mediante o Acórdão 3653/2011-TCU-Segunda Câmara (Relator Ministro Substituto André de Carvalho) , assentou que o art. 29 da Lei 3.765/1960 permite a acumulação de uma pensão militar com vencimentos ou benefício previdenciário decorrente de um único cargo civil, sejam estes últimos vinculados ao Regime Próprio de Previdência de Servidores Públicos ou ao Regime Geral da Previdência Social. Com vistas a melhor compreensão da matéria, transcrevo parte do Voto condutor do julgado:
"5. Ocorre que, no que diz respeito à pensão militar, a redação original do art. 29 da Lei n. 3.765, de 4/5/1960, prevê a acumulação de duas pensões militares ou de uma pensão militar com proventos de disponibilidade, reforma, vencimentos, aposentadoria ou pensão proveniente de um único cargo civil.
6. E, com base em precedentes dos Tribunais Regionais Federais, verifica-se que o benefício previdenciário do INSS é considerado para fins do disposto no mencionado art. 29 da Lei n. 3.765, de 1960, haja vista que, em se tratando de pensão civil, quer seja previdenciária, quer estatutária, a acumulação de benefícios recebidos dos cofres públicos deve ser entendida de maneira restritiva (v. Apelação Cível nº 2005.33.000084718 - TRF 1ª Região e Apelação em Mandado de Segurança 70012 - TRF 2ª Região, fl. 23) .
7. Assim sendo, a acumulação de 3 (três) benefícios pela Sra. (...) não merece prosperar, razão pela qual o ato de fls. 2/5 deve ser considerado ilegal, consoante proposto pela Sefip."
5.	Nessa mesma exegese, cito, entre outros, os Acórdãos 8.721/2017, 7.942/2018 e 7.450/2018, todos julgados pela 2ª Câmara e de minha relatoria, e o Acórdão 4847/2017-TCU-Segunda Câmara, Relator Ministro Substituto André de Carvalho. 
6.	O magistério jurisprudencial do Superior Tribunal de Justiça dessa linha não destoa, consoante a ementa do REsp 1434168/RS:
	"ADMINISTRATIVO E PREVIDENCIÁRIO. FILHA DE MILITAR. ACUMULAÇÃO DE PENSÃO MILITAR COM APOSENTADORIA POR TEMPO DE CONTRIBUIÇÃO AO INSS E PENSÃO POR MORTE DE EX-CÔNJUGE. IMPOSSIBILIDADE. NECESSIDADE DE OPÇÃO POR UM DOS BENEFÍCIOS PREVIDENCIÁRIOS PARA PERCEPÇÃO DA PENSÃO MILITAR. EXEGESE DO ART. 29 DA LEI N. 3.765/1960, COM REDAÇÃO VIGENTE NA DATA DO ÓBITO DO MILITAR.
	1. No caso, a recorrente percebe dois benefícios previdenciários (aposentadoria por tempo de contribuição e pensão por morte do ex-cônjuge) , questionando o ato da administração do Comando da Aeronáutica que lhe exigiu a entrega do comprovante de opção por um dos benefícios previdenciários para deferimento do pedido da reversão da pensão militar por morte de seu genitor (ocorrida em 28/7/1976) , antes percebida por sua falecida genitora.
	2. 'Art. 29 - É permitida a acumulação: a) de duas pensões militares; b) de uma pensão militar com proventos de disponibilidade, reforma, vencimentos, aposentadoria ou pensão proveniente de um único cargo civil' (Lei n. 3.765/1960, com redação vigente na data do óbito do militar) .
	3. A acumulação de benefícios percebidos dos cofres públicos deve ser interpretada restritivamente, sob pena de ofensa ao princípio da legalidade. Deve, pois, a recorrente renunciar a um dos benefícios previdenciários se quiser perceber a pensão militar.
	Recurso especial improvido. (REsp 1434168/RS; Ministro HUMBERTO MARTINS; 2ª turma; DJe 24/09/2015) ."
7.	Como se nota, prevalece a interpretação de que a acumulação de benefícios recebidos de cofres públicos deve ser entendida de maneira restritiva. Logo, a acumulação de 1 (um) benefício pensional militar com dois vencimentos decorrentes do exercício de cargos civis pela Sra. Marcia Maria Ayres da Silva deve ser considerada ilegal, ainda que tais cargos sejam acumuláveis. 
8.	Como o ato em referência veio ao descortino do Tribunal em 28/09/2015, cabe negar-lhe registro, em face da competência conferida pelo art. 71, inciso III, da Constituição Federal ao TCU para apreciar a legalidade das concessões de pensões, e ordenar ao órgão concedente que faça cessar os pagamentos dele decorrentes. 
9.	Ante o exposto, acolho os pareceres emitidos nos autos e manifesto-me por que seja adotada a deliberação que ora submeto a este Colegiado.
TCU, Sala das Sessões, em 15 de setembro de 2020.
MARCOS BEMQUERER COSTA
   Relator